---
title: "데이터 분석가 사전과제1 - 주가람"
author: ""
date: '2019-02-27 '
output: 
  html_document:
    toc: true
    toc_depth: 4
    toc_float:
      collapsed: false
      smooth_scroll: false
    code_folding: hide
runtime: shiny
---

```{r setup, include=FALSE}
knitr::opts_chunk$set(echo = TRUE)
```

- 과제는 Rmd 파일과 Rmd 실행시 필요한 RDS 파일로 제출하였습니다.
- Rmd 실행시 필요한 R 패키지 설치코드는 `install_packages.R` 입니다.
- 3번, 4번 문항은 PostgreSQL을 사용하였고, Rmd 파일 내 SQL로 작성하였습니다.  


## 1. 데이터 탐색 및 가설 검정

**주어진 두 데이터를 활용하여 탐색 후 1개 혹은 2개 가설을 수립하고 검정해주세요. 또한, 해당 가설을 수립한 이유와 탐색 과정을 기술해주세요.**

***

### 1.1 라이브러리

```{r message=FALSE, warning=FALSE}
library(shiny)
library(lubridate) # as_date
library(data.table) # as.data.table
library(reshape2) # dcast
library(ggplot2) # ggplot
library(ggradar) # ggradar
library(scales) # rescale
library(plyr) # ddply
library(dplyr) # %>%
library(DBI) # dbWriteTable
library(RPostgreSQL)

options(scipen=999)
```

***

### 1.2 데이터 확인

주어진 데이터는 user_usage 데이터와 transaction 데이터임
```{r}
user_usage <- read.csv("user_usage.csv")
head(user_usage)
```
```{r}
transaction <- read.csv("transaction.csv")
head(transaction)
```

***

> user_usage

user_usage는 6개 컬럼의 데이터로 15,000건임

```{r}
str(user_usage)
```

***

user_usage 데이터의 변수형을 확인하고 필요에 따라 재정의하고, 데이터 출력이 용이한 data.table 형태로 변환함 

- user_id는 0으로 시작하는 numeric 값이 들어가 있을 수 있어 character로 변환
- user_type은 1, 10, 11의 3가지 값을 가지는 범주형 변수이므로 factor로 변환
- amount_type_1과 amount_type_2, cnt_type_1, cnt_type_2는 현재 int이지만 연산 한계 제거를 위하 numeric으로 변환  

```{r}
str(user_usage)
user_usage$user_id <- as.character(user_usage$user_id)
user_usage$user_type <- as.factor(user_usage$user_type)
user_usage$amount_type_1 <- as.numeric(user_usage$amount_type_1)
user_usage$amount_type_2 <- as.numeric(user_usage$amount_type_2)
user_usage$cnt_type_1 <- as.numeric(user_usage$cnt_type_1)
user_usage$cnt_type_2 <- as.numeric(user_usage$cnt_type_2)

user_usage <- as.data.table(user_usage)
```

***

user_usage 데이터의 기초 통계량을 간단히 확인함

- user_type은 3가지 타입이 각각 5,000명씩 있음
- amount_type_1에는 음수값이 존재
- amount_type_2에는 음수값 없음
- amount_type_1, type_2 모두 Mean과 Median간 차이가 크고, 3Q와 Max 간의 차이가 큰 것으로 보아 IQR 기준 이상치가 존재할 것으로 예상
- cnt_type_1, type_2 모두 3Q와 Max 간의 차이가 큰 것으로 보아 IQR 기준 이상치가 존재할 것으로 예상

```{r}
summary(user_usage)
```

***

*`이상치에 대해서는 추가적인 분석이 필요함`*

- 단순히 주어진 데이터 상으로는 통계적으로 이상치처럼 보일 수 있음
- 그러나 usaer_usage 데이터는 기간에 대한 정보가 없음 (transaction과 같은 기간의 정보인지, 아니면 가입 후부터의 정보인지 알 수 없음)
- 이상치처럼 보이는 값들을 어떻게 처리할 것인지는 분석을 더 해보면서 더 고민이 필요함

***

> transaction

transaction는 7개 컬럼의 데이터로 152,740건임

```{r}
str(transaction)
```

***

transaction 데이터의 변수형을 확인하고 필요에 따라 재정의하고, 데이터 출력이 용이한 data.table 형태로 변환함 

- user_id는 0으로 시작하는 numeric 값이 들어가 있을 수 있어 character로 변환
- gender는 1, 2의 2가지 값을 가지는 범주형 변수이므로 factor로 변환

```{r}
transaction$user_id <- as.character(transaction$user_id)
transaction$gender <- as.factor(transaction$gender)

transaction <- as.data.table(transaction)
```

***

date는 초 아래 소숫점이 있어 소숫점 값을 확인했으나, 전부 0이라 무시하고 처리함

- date는 날짜/시간의 의미를 가지는 변수이므로 datetime으로 변환

```{r}
nchar(as.character(transaction$date[1]))
table(substr(transaction$date, 21, 21))
transaction$date <- as_datetime(as.character(transaction$date))
```


***

transaction 데이터의 기초 통계량을 간단히 확인함

- gender는 2가지 타입이 있으며 2의 거래 건수가 더 적음 (gender 값을 주민등록번호 뒷자리 첫번째 숫자로 간주하고 이하 1 : 남성, 2 : 여성으로 칭하겠음)
- age는 15~90세까지 분포하고 있음
- gender와 age에 각각 6개의 결측치가 존재함
- svc_type은 A~E의 5가지 타입이 있으며, 거래가 가장 많은 서비스는 A, 가장 적은 서비스는 E임
- date는 2014-10-04 00:05:36 ~ 2014-21-31 23:59:48의 범위이며, 약 3개월의 데이터임
- amount는 음수 또는 0 없이 양수만 존재함

```{r}
summary(transaction)
```

***

transaction 데이터는 date 변수가 있으므로 일별, 주별, 월별 데이터 건수를 체크하여 크게 누락된 데이터가 있는지 확인함. 양쪽 끝 데이터 외에는 크게 누락된 데이터는 없는 것으로 판단됨
```{r}
transaction$day <- as_date(transaction$date)
transaction$week <- week(transaction$date)
transaction$month <- month(transaction$date)
```

```{r eruptions, echo=FALSE}
inputPanel(
  radioButtons(inputId = "date_type", label = "Date Type",
               choices = c("Day" = "day",
                           "Week" = "week",
                           "Month" = "month"), selected = "day",
               inline = T)
)

renderPlot({
  ggplot(transaction, aes_string(x = input$date_type)) + 
    geom_bar(stat = "bin", fill = "steelblue", color = "white") + 
    theme_light()
})
```

***

### 1.3 중복치 확인/처리

먼저 user_usage의 PK인 user_id와 transaction의 PK인 tid의 중복치 확인 - 중복 없음
```{r}
nrow(user_usage) == unique(length(user_usage$user_id))
nrow(transaction) == unique(length(transaction$tid))
```

***

transaction에서 하나의 user_id에 대하여 unique한 값을 가져야하는 변수인 gender와 age 존재하므로 이 3가지 컬럼에 대하여 중복치를 확인함

```{r}
tmp <- unique(transaction[, c(1:3), with = F])
id_dup <- ddply(tmp, .(user_id), summarize, cnt_age = length(age))
id_dup <- tmp[tmp$user_id %in% id_dup[id_dup$cnt_age > 1, ]$user_id, ]
id_dup <- id_dup[order(id_dup$user_id, id_dup$gender, id_dup$age), ]
id_dup
```

***

중복인 데이터는 모두 NA인데, 앞에서 확인한 결측치가 모두 중복치에 포함되는지 확인함 -  모두 포함됨

```{r}
transaction$user_id[rowSums(is.na(transaction)) > 0] %in% unique(id_dup$user_id)
```


***

### 1.4 결측치 확인/처리

> transaction

먼저 위에서 확인한대로 transaction의 결측치는 중복 데이터가 존재하므로 대체 처리함

```{r}
id_dup <- na.omit(id_dup)

for (id in unique(id_dup$user_id)) {
  transaction[rowSums(is.na(transaction)) > 0 & transaction$user_id == id, ]$gender <- id_dup[id_dup$user_id == id, ]$gender
  
  transaction[rowSums(is.na(transaction)) > 0 & transaction$user_id == id, ]$age <- id_dup[id_dup$user_id == id, ]$age
}

colSums(is.na(transaction))
```

***

> user_usage

user_usage에도 결측치 없음
```{r}
colSums(is.na(user_usage))
```

***

### 1.5 이상치 확인/처리

***`금액/건수 관련 데이터는 대부분 0부터 시작하여 꼬리가 긴 형태의 히스토그램을 띄고 있어 금액/건수가 큰 방향으로 이상치처럼 보이는 데이터들이 있으나, 이는 비즈니스적인 특성이며 주어진 데이터가 많지 않기 때문에 최대한 결측치를 적게 제거하는 방향으로 진행하려고 함, `***  
Boxplot - Interquartile Range를 이용하여 이상치를 확인함. (1Q - IQR x 1.5 ~ 3Q + IQR x 1.5 Rule 기준)

```{r}
check_outliers <- function(x, na.rm = TRUE, upper = T, lower = T, index = F, ...) {
  qnt <- quantile(x, probs=c(.25, .75), na.rm = na.rm, ...)
  H <- 1.5 * IQR(x, na.rm = na.rm)
  y <- x
  
  if (lower) {
    lower_case <- (x < (qnt[1] - H))
  } else {
    lower_case <- rep(FALSE, length(x))
  }
  
  if (upper) {
    upper_case <- (x > (qnt[2] + H))
  } else {
    upper_case <- rep(FALSE, length(x))
  }
  
  if (index) {
    r <- which(lower_case | upper_case)
  } else {
    r <- y[lower_case | upper_case]
  }
  return(r)
}
```

> user_usage : amount_type_1

통계적으로는 전체적으로 1,364건(9.1%), user_type별 기준으로 1,325건(8.8%)의 이상치가 존재함.

```{r}
length(check_outliers(user_usage$amount_type_1))

length(check_outliers(user_usage[user_usage$user_type == 1, ]$amount_type_1)) + 
length(check_outliers(user_usage[user_usage$user_type == 10, ]$amount_type_1)) + 
length(check_outliers(user_usage[user_usage$user_type == 11, ]$amount_type_1))

par(mfrow = c(1, 2))
boxplot(user_usage$amount_type_1, xlab = "all", ylab = "amount_type_1")
points(max(user_usage$amount_type_1),
       col = "red")
text(x = 1,
     y = max(user_usage$amount_type_1),
     label = user_usage[which.max(user_usage$amount_type_1), ]$user_id,
     pos = 1,
     col = "red",
     cex = 0.8)

boxplot(amount_type_1 ~ user_type, data = user_usage, xlab = "user_type", ylab = "amount_type_1")
points(x = user_usage[which.max(user_usage$amount_type_1), ]$user_type,
       y = max(user_usage$amount_type_1),
       col = "red")
text(user_usage[which.max(user_usage$amount_type_1), ]$user_type,
     max(user_usage$amount_type_1),
     user_usage[which.max(user_usage$amount_type_1), ]$user_id,
     pos = 1,
     col = "red",
     cex = 0.8)
```

그러나 *`user_usage 데이터에 기준일자나 사용자에 대한 추가적인 정보가 없기 때문에 이러한 이상치가 비즈니스적으로도 이상치인지는 판단하기 어려움`* (가입시점의 차이 등으로 발생했을 수도 있다고 생각됨)  
또한 이상치로 판단된 데이터가 약 10% 정도로 그 비중이 적지 않기 때문에 **과도하게 범위를 넘어가는 이상치만 제거**하기로 결정함
```{r}
user_usage[which.max(user_usage$amount_type_1), ]$user_id
outlier_id <- user_usage[which.max(user_usage$amount_type_1), ]$user_id
```

***

> user_usage : amount_type_2

통계적으로는 전체적으로 2,548건(17.0%), user_type별 기준으로 2,543건(17.0%)의 이상치가 존재함. 그러나 amount_type_2에 기술한 사유와 동일한 판단으로 **amount_type_2에서는 이상치를 제거하지 않기로 결정함**


```{r}
length(check_outliers(user_usage$amount_type_2))

length(check_outliers(user_usage[user_usage$user_type == 1, ]$amount_type_2)) + 
length(check_outliers(user_usage[user_usage$user_type == 10, ]$amount_type_2)) + 
length(check_outliers(user_usage[user_usage$user_type == 11, ]$amount_type_2))

par(mfrow = c(1, 2))

boxplot(user_usage$amount_type_2, xlab = "all", ylab = "amount_type_2")

boxplot(amount_type_2 ~ user_type, data = user_usage, xlab = "user_type", ylab = "amount_type_2")

```

***

> user_usage : cnt_type_1

통계적으로는 전체적으로 976건(6.5%), user_type별 기준으로 1002건(6.7%)의 이상치가 존재함.
```{r}
length(check_outliers(user_usage$cnt_type_1))

length(check_outliers(user_usage[user_usage$user_type == 1, ]$cnt_type_1)) + 
length(check_outliers(user_usage[user_usage$user_type == 10, ]$cnt_type_1)) + 
length(check_outliers(user_usage[user_usage$user_type == 11, ]$cnt_type_1))

n <- 100

par(mfrow = c(1, 2))

boxplot(user_usage$cnt_type_1, xlab = "all", ylab = "cnt_type_1")
points(x = rep(1, length(which(user_usage$cnt_type_1 > n))),
       y = user_usage[which(user_usage$cnt_type_1 > n), ]$cnt_type_1,
       col = "red")
text(x = rep(1, length(which(user_usage$cnt_type_1 > n))),
     y = user_usage[which(user_usage$cnt_type_1 > n), ]$cnt_type_1,
     label = user_usage[which(user_usage$cnt_type_1 > n), ]$user_id,
     pos = 4,
     col = "red",
     cex = 0.8)

boxplot(cnt_type_1 ~ user_type, data = user_usage, xlab = "user_type", ylab = "cnt_type_1")
points(x = user_usage[which(user_usage$cnt_type_1 > n), ]$user_type,
       y = user_usage[which(user_usage$cnt_type_1 > n), ]$cnt_type_1,
       col = "red")
text(x = user_usage[which(user_usage$cnt_type_1 > n), ]$user_type,
     y = user_usage[which(user_usage$cnt_type_1 > n), ]$cnt_type_1,
     label = user_usage[which(user_usage$cnt_type_1 > n), ]$user_id,
     pos = 1,
     col = "red",
     cex = 0.8)
```

그러나 *`user_usage 데이터에 기준일자나 사용자에 대한 추가적인 정보가 없기 때문에 이러한 이상치가 비즈니스적으로도 이상치인지는 판단하기 어려움`* (가입시점의 차이 등으로 발생했을 수도 있다고 생각됨)  
또한 이상치로 판단된 데이터가 5% 이상 정도로 그 비중이 적지 않기 때문에 **거래 건수가 100을 초과하는 이상치만 제거**하기로 결정함
```{r}
user_usage[which(user_usage$cnt_type_1 > n), ]$user_id
outlier_id <- c(outlier_id, user_usage[which(user_usage$cnt_type_1 > 130), ]$user_id)
```

***

> user_usage : cnt_type_2

통계적으로는 전체적으로 2,186건(14.6%), user_type별 기준으로 2,359건(15.7%)의 이상치가 존재함.
```{r}
length(check_outliers(user_usage$cnt_type_2))

length(check_outliers(user_usage[user_usage$user_type == 1, ]$cnt_type_2)) + 
length(check_outliers(user_usage[user_usage$user_type == 10, ]$cnt_type_2)) + 
length(check_outliers(user_usage[user_usage$user_type == 11, ]$cnt_type_2))

n <- 150

par(mfrow = c(1, 2))

boxplot(user_usage$cnt_type_2, xlab = "all", ylab = "cnt_type_2")
points(x = rep(1, length(which(user_usage$cnt_type_2 > n))),
       y = user_usage[which(user_usage$cnt_type_2 > n), ]$cnt_type_2,
       col = "red")
text(x = rep(1, length(which(user_usage$cnt_type_1 > n))),
     y = user_usage[which(user_usage$cnt_type_2 > n), ]$cnt_type_2,
     label = user_usage[which(user_usage$cnt_type_2 > n), ]$user_id,
     pos = 1,
     col = "red",
     cex = 0.8)

boxplot(cnt_type_2 ~ user_type, data = user_usage, xlab = "user_type", ylab = "cnt_type_2")
points(x = user_usage[which(user_usage$cnt_type_2 > n), ]$user_type,
       y = user_usage[which(user_usage$cnt_type_2 > n), ]$cnt_type_2,
       col = "red")
text(x = user_usage[which(user_usage$cnt_type_2 > n), ]$user_type,
     y = user_usage[which(user_usage$cnt_type_2 > n), ]$cnt_type_2,
     label = user_usage[which(user_usage$cnt_type_2 > n), ]$user_id,
     pos = 1,
     col = "red",
     cex = 0.8)
```

그러나 *`user_usage 데이터에 기준일자나 사용자에 대한 추가적인 정보가 없기 때문에 이러한 이상치가 비즈니스적으로도 이상치인지는 판단하기 어려움`* (가입시점의 차이 등으로 발생했을 수도 있다고 생각됨)  
또한 이상치로 판단된 데이터가 약 15% 정도로 그 비중이 적지 않기 때문에 **거래건수가 150을 초과하는 이상치만 제거**하기로 결정함.
```{r}
user_usage[which(user_usage$cnt_type_2 > n), ]$user_id
outlier_id <- c(outlier_id, user_usage[which(user_usage$cnt_type_2 > n), ]$user_id)
```

***

> transaction : amount

통계적으로는 전체적으로 3,409건(2.2%), svc_type별 기준으로 5,569건(3.6%)의 이상치가 존재함.
```{r}
length(check_outliers(transaction$amount))

length(check_outliers(transaction[transaction$svc_type == "A", ]$amount)) + 
length(check_outliers(transaction[transaction$svc_type == "B", ]$amount)) + 
length(check_outliers(transaction[transaction$svc_type == "C", ]$amount)) + 
length(check_outliers(transaction[transaction$svc_type == "D", ]$amount)) + 
length(check_outliers(transaction[transaction$svc_type == "E", ]$amount))

par(mfrow = c(1, 2))

boxplot(transaction$amount, xlab = "all", ylab = "amount")
points(max(transaction$amount),
       col = "red")
text(x = 1,
     y = max(transaction$amount),
     label = transaction[which.max(transaction$amount), ]$user_id,
     pos = 1,
     col = "red",
     cex = 0.8)

boxplot(amount ~ svc_type, data = transaction, xlab = "svc_type", ylab = "amount")
points(x = transaction[which.max(transaction$amount), ]$svc_type,
       y = max(transaction$amount),
       col = "red")
text(transaction[which.max(transaction$amount), ]$svc_type,
     max(transaction$amount),
     transaction[which.max(transaction$amount), ]$user_id,
     pos = 1,
     col = "red",
     cex = 0.8)
```

***

**과도하게 범위를 넘어가는 이상치인 user_id 9b071a3 1건만 제거**하기로 결정함.
```{r}
transaction[which.max(transaction$amount), ]$user_id
outlier_id <- c(outlier_id, transaction[which.max(transaction$amount), ]$user_id)
```

***

결과적으로, 총 22개 user_id에 대한 데이터를 제거하므로써 user_usage는 15,000에서 22건 줄은 14,978건, transaction은 152,740건에서 337건 줄은 152,403건이 됨
```{r}
outlier_id <- unique(outlier_id)
length(outlier_id)
user_usage <- user_usage[!user_usage$user_id %in% outlier_id, ]
transaction <- transaction[!transaction$user_id %in% outlier_id, ]

dim(user_usage)
dim(transaction)
```

***

### 1.6 탐색적 데이터 분석

#### (1) 유저 분석

```{r}
user <- merge(x = user_usage[, c("user_id", "user_type"), with = F],
              y = unique(transaction[, c("user_id", "gender", "age"), with = F]),
              by = "user_id", all.x = T, all.y = T)
```


> 성별, 유저 타입별 유저 비율은 어떠한가?

- 유저 타입별 유저 비율은 거의 동일 (이상치 제거 전 동일)
- 남성 유저가 66.5%, 여성 유저가 33.5%

*`유저 타입별 분석은 '2. 유저 타입별 리포트'에서 다루므로 이 단락에서는 생략함`*

```{r}
inputPanel(
  selectInput(inputId = "pie_color", label = "Ratio of ",
              choices = c("user_type", "gender"))
)

fluidPage(
  fluidRow(column(width = 4,
                  renderTable({
                    ddply(user, input$pie_color, summarize, cnt = length(user_id))
                  })),
          column(width = 8,
                renderPlot({
                  ggplot(user, aes_string(x = 1, fill = input$pie_color)) +
                  geom_bar(width = 1, stat = "count") + labs(x = "", y = "") + 
                  coord_polar("y") + theme_light() + theme(axis.text.x=element_blank(), axis.text.y=element_blank(), legend.position = "bottom")
                  })))
)
```

***

> 성별/연령그룹별 유저 분포는 어떠한가?

- 남성 유저는 30 ~ 49세, 여성 유저는 25 ~ 39세가 가장 많이 사용(막대)
- 2014년 4분기 경제활동인구 분포(선)와 비교했을 때, `40대 이상 여성 유저의 비율이 적음`

```{r}
user$age_group <- ifelse(user$age < 20, 15,
                         ifelse(user$age < 25, 20, 
                                ifelse(user$age < 30, 25, 
                                       ifelse(user$age < 35, 30, 
                                              ifelse(user$age < 40, 35, 
                                                     ifelse(user$age < 45, 40, 
                                                            ifelse(user$age < 50, 45, 
                                                                   ifelse(user$age < 55, 50, 
                                                                          ifelse(user$age < 60, 55, 
                                                                                 ifelse(user$age < 65, 60, 65))))))))))

user_stat <- ddply(user, .(age_group, gender), summarize, cnt = length(user_id))
eco_stat <- read.csv("economy_stat.csv")
eco_stat$gender <- as.factor(eco_stat$gender)
eco_stat$age_group <- as.factor(eco_stat$age_group)

user_stat <- merge(user_stat, eco_stat,
                   by = c("gender", "age_group"))

for (nm in names(user_stat)[-c(1:2)]) {
  user_stat[[nm]] <- user_stat[[nm]] * colSums(user_stat[, -c(1:2)])[["cnt"]] / colSums(user_stat[, -c(1:2)])[[nm]]
}

ggplot(user_stat) + geom_bar(aes(x = age_group, y = cnt, fill = gender), stat = "identity") + geom_line(aes(x = age_group, y = eco_y, color = gender)) + facet_wrap(~gender, ncol = 1) + scale_fill_manual(values = alpha(c("blue", "red"), .5)) + scale_color_manual(values = c("blue", "red")) + theme_light()

```

***

#### (2) 서비스별 거래 분석

- A가 거래 유저수가 가장 많음
- 그러나 1유저당 거래건수는 B가 가장 많음
- tx당 금액도 B가 가장 많음
- `A를 이용하는 유저들이 B를 이용하도록 유도하는 것이 필요`

```{r}
svc_dt <- ddply(transaction, .(svc_type), summarize,
                cnt_user = length(unique(user_id)),
                cnt_tx = length(tid),
                amount = sum(amount))
svc_dt$tx_per_user <- svc_dt$cnt_tx / svc_dt$cnt_user
svc_dt$amount_per_tx <- svc_dt$amount / svc_dt$cnt_tx

svc_dt <- mutate_each(svc_dt[, c(1, 2, 5, 6)], rescale, -c(svc_type))

tmp <- t(svc_dt[, -1])
tmp <- data.table(variable = rownames(tmp), tmp)
names(tmp) <- c("variable", LETTERS[1:5])

ggradar(tmp, grid.label.size = 0, axis.label.size = 4, legend.text.size = 10,
        group.point.size = 3, group.line.width = 0.8, legend.position = "bottom")

```

***

### 1.7 가설 설정 및 검정

- 서비스 B를 이용하도록 유도 필요
- 그러나 서비스 B를 이용함으로서 서비스 A의 이용금액이 줄어들면 안됨
- 서비스 B의 이용 여부가 서비스 A의 이용금액에 영향을 주는지 확인 필요

***

> 유저를 4개 그룹으로 나눔

- a그룹 : A서비스만 이용하는 고객
- b그룹 : A와 B서비스만 이용하는 고객
- c그룹 : A와 C, D, E 중 1개를 이용하는 고객
- d그룹 : 그 외

```{r}
data <- ddply(transaction, .(user_id, svc_type), summarize,
              cnt = length(tid),
              amount = sum(amount))

data <- melt(data, id.vars = c("user_id", "svc_type"))
data <- dcast(data, user_id ~ variable + svc_type, fill = 0)

data$cnt_CtoE <- data$cnt_C + data$cnt_D + data$cnt_E

data$group <- ifelse(data$cnt_B == 0 & data$cnt_CtoE == 0, "a",
                     ifelse(data$cnt_B == 1 & data$cnt_CtoE == 0, "b",
                            ifelse(data$cnt_B == 0 & data$cnt_CtoE == 1, "c", "d")))

table(data$group)
```

***

> 가설1 : 서비스 B 이용 여부에 따라 서비스 A의 이용금액에 유의미한 차이가 있는가?

- 귀무가설 : 그룹 a와 b의 서비스 A 이용금액에 차이가 없다.
- 대립가설 : 그룹 a와 b의 서비스 A 이용금액에 차이가 있다.

***

그룹별 기초 통계량은 아래와 같음

```{r}
summary(data[data$group == "a", ]$amount_A)
summary(data[data$group == "b", ]$amount_A)
```

***

등분산성을 만족하는지 테스트 - 만족하지 않음
```{r}
var.test(data[data$group == "a", ]$amount_A,
         data[data$group == "b", ]$amount_A)
```

***

t.test 결과 그룹 a, b 간 amount_A의 평균에 차이가 있음
*`서비스 A만 사용하는 유저보다 서비스 B도 사용하는 유저의 amount_A가 오히려 더 큼`*

```{r}
t.test(amount_A ~ group,
       data[data$group %in% c("a", "b"), ],
       var.equal = FALSE)
```

***

위 결과를 보고 서비스 B의 영향으로 늘어난 것인지,  
아니면 A 외 다른 서비스를 어떤 것이든 1개 추가로 이용하면 amount_A가 늘어나는 것인지 확인하기 위해 그룹 b와 c를 비교  

> 가설2 : 서비스 B 하나를 이용하는 b 그룹과 C-E 중 하나를 이용하는 c 그룹 유저 간 서비스 A 이용금액에 유의미한 차이가 있는가?

- 귀무가설 : 서비스 B 이용 vs. C, D, E 중 하나 이용 여부에 따라 서비스 A의 이용 금액에 차이가 없다.
- 대립가설 : 서비스 B 이용 vs. C, D, E 중 하나 이용 여부에 따라 서비스 A의 이용 금액에 차이가 있다.

***

그룹별 기초 통계량은 아래와 같음

```{r}
summary(data[data$group == "b", ]$amount_A)
summary(data[data$group == "c", ]$amount_A)
```

***

등분산성을 만족하는지 테스트 - 만족하지 않음
```{r}
var.test(data[data$group == "b", ]$amount_A,
         data[data$group == "c", ]$amount_A)
```

***

b, c 그룹 간의 차이가 없음

- 서비스 B를 이용하든, 그 외 다른 서비스를 1개 이용하든 차이가 없음
- A 외 1개 서비스를 추가로 이용하면 amount_A가 증가함

```{r}
t.test(amount_A ~ group,
       data[data$group %in% c("b", "c"), ],
       var.equal = FALSE)
```

***

> 결론

- 서비스 A의 금액을 늘리기 위해 추가적으로 다른 서비스도 이용하도록 유도 필요
- 특히 서비스 B는 유저당 이용건수, tx당 이용금액이 크기 때문에, 서비스 B의 이용 유도가 전체 이용금액의 향상에 도움이 될 것으로 판단됨

```{r}
saveRDS(user, "user.RDS")
saveRDS(user_usage, "user_usage.RDS")
saveRDS(transaction, "transaction.RDS")
```
